臺灣高等法院刑事判決　　　　　　　　96年度上訴字第3049號
上　訴　人
即　被　告　甲○○
選任辯護人　謝生富律師
上列上訴人因偽造有價證券等案件，不服臺灣臺北地方法院96年
度訴字第680號，中華民國96年6月21日第一審判決（起訴案號：
臺灣臺北地方法院檢察署96年度偵字第4592號），提起上訴，本
院判決如下：
    主  文
原判決撤銷。
甲○○意圖供行使之用，而偽造有價證券，處有期徒刑壹年捌月
，如附表編號一所示之本票，發票人「乙○○」部分沒收；又行
使偽造私文書，足以生損害於公眾及他人，處有期徒刑捌月，減
為有期徒刑肆月，附表編號二至七所示之偽造「乙○○」簽名署
押共柒枚、附表編號五所示之偽造「乙○○」指印署押壹枚及附
表編號二所示之偽造「乙○○」印文貳枚與未扣案偽造之「乙○○」印章壹個均沒收；應執行有期徒刑壹年拾月，如附表編號一
所示之本票，發票人「乙○○」部分沒收及附表編號二至七所示
之偽造「乙○○」簽名署押共柒枚、附表編號五所示之偽造「乙○○」指印署押壹枚及附表編號二所示之偽造「乙○○」印文貳
枚與未扣案偽造之「乙○○」印章壹個均沒收。
    事  實
一、甲○○為乙○○之母，緣甲○○於民國七十年間積欠大筆債
    務，為恐被人討債，竟開始自稱乙○○，與他人往來。
（一）於八十九年間，甲○○以李太太名義委託丙○○施作工程
      ，原以陳郁婷之支票支付工程款，但因存款不足退票無法
      完全給付工程款，丙○○遂要求甲○○必須簽立本票以為
      擔保，詎甲○○竟意圖供行使之用，於八十九年十月二十
      五日在台北市○○街一三七巷七弄三號卡多里亞小吃店，
      隱瞞其本名為甲○○，囑誤以為甲○○即叫乙○○之不知
      情陳郁婷以「卡多里亞乙○○」名義為發票人，且囑陳郁
      婷持甲○○先前利用不知情人偽刻之乙○○印章一個蓋於
      本票上印文一枚，並書寫本票金額為新台幣（下同）二萬
      五千元之偽造本票後，向丙○○行使，用以取信丙○○（
      詳如附表編號一所示）。
（二）甲○○屆期仍無法依約清償工程款，丙○○遂至台北市政
      府警察局大安分局對甲○○提起詐欺告訴。而甲○○因先
      前與丙○○接洽時均自稱乙○○，乃另行起意，基於行使
      偽造私文書及偽造署押之概括犯意，於九十年十月十一日
      至台北市政府警察局大安分局應訊時，仍自稱其為乙○○
      ，並在員警之偵訊（調查）筆錄上偽造「乙○○」之簽名
      署押二枚，且以先前交付陳郁婷蓋於本票上之同一偽刻之
      乙○○印章一個蓋於筆錄上二枚（詳如附表編號二所示）
      ，嗣台北市政府警察局大安分局將甲○○被訴詐欺取財案
      移送台灣台北地方法院檢察署，經台灣台北地方法院檢察
      署以九十一年度偵字第八六九號案受理，甲○○分別於九
      十一年十一月四日、九十二年四月九日於檢察事務官及檢
      察官偵訊時，仍自稱其為乙○○，並分別於前開二次筆錄
      上偽造乙○○之簽名署押各一枚（詳如附表編號三、四所
      示），後承辦檢察官認甲○○有詐欺取財罪嫌，遂依法提
      起公訴，經台灣台北地方法院以九十三年度易字第三Ｏ五
      號案受理，甲○○至台灣台北地方法院應訊時，先於九十
      四年一月二十二日以乙○○名義遞交偽造之私文書即申請
      狀一紙向法院行使，請求單獨偵訊，並於具狀人處偽造乙○○簽名署押及指印各一枚（詳如附表編號五所示），後
      分別於九十四年二月一日準備程序時，仍自稱其為乙○○
      ，並於準備程序筆錄上偽造乙○○簽名署押一枚（詳如附
      表編號六所示），再於同日以證人身分接受交互詰問時，
      於證人結文上偽造乙○○之簽名署押一枚（詳如附表編號
      七所示），足以生損害於乙○○、丙○○及司法審判之正
      確性，嗣經台灣高等法院函送台灣台北地方法院檢察署由
      檢察官追查出甲○○冒名乙○○應訊之經過。
二、案經台灣高等法院移送台灣台北地方法院檢察署檢察官偵查
    起訴。
    理  由
一、認定犯罪事實所憑證據及理由：
    訊據上訴人即被告甲○○雖坦承因遲延被害人丙○○裝璜小
    吃店而積欠工程費，被害人丙○○並要求開立本票，惟否認
    有偽造本票之犯行，辯稱：本票上「乙○○」部分之簽名是
    陳郁婷所簽，不是伊所簽的，陳郁婷簽發本票時，伊雖在場
    ，但未授權陳郁婷簽發本票，伊未有簽發本票之事實；另伊
    坦承冒名「乙○○」書立申請狀、應訊並在相關筆錄上署名
    「乙○○」之事實，而其辯護人則以被告於前案在原審準備
    程序中已向法院承認並非乙○○，因此縱被告以乙○○名義
    在筆錄以及詰文上簽名，已無冒名應訊之故意，亦無致生損
    害等語為被告置辯，經查：
（一）偽造本票部分：
  (1)、被告因經營小吃店乃委託被害人丙○○裝潢，積欠工程費
      ，先前所交付之支票亦未獲兌現，被害人丙○○乃於八十
      九年十月二十五日，至台北市○○街一三七巷七弄三號，
      要求開立本票，乃由陳郁婷簽署，因此取得本案之本票等
      情，業據證人即被害人丙○○、證人陳郁婷證稱在卷，復
      據被害人丙○○於本院審理當庭提出上揭本票原本，經本
      院調查後發還，影本一紙附卷可稽（見本院卷第四三頁）
      。
  (2)、關於本案本票簽發之經過，業據證人丙○○結證稱：被告
      八十九年初自稱李太太，委託伊裝潢小吃店，完工後以陳
      郁婷為發票人之支票付工程款，但遭退票，所以伊要求改
      開立本票以為憑證，是八十九年十月二十五日在小吃店開
      立本票的，本票由當時自稱李曉薇之陳郁婷簽發，但被告
      始終在場，空白本票及小吃店與乙○○之章是被告與陳郁
      婷早就準備好的，本來不知被告姓名，只知叫李太太，是
      本票上簽乙○○的名字，才知李太太叫乙○○，而當時並
      不知李曉薇即是陳郁婷，是要求李太太及李曉薇要當共同
      發票人，因為伊不知道卡多里亞小吃店到底登記誰的名字
      ，李曉薇的簽名是陳郁婷以卡多里亞乙○○簽完本票，將
      本票交給伊後，伊才要求陳郁婷也要簽名，所以陳郁婷才
      簽李曉薇，而未蓋李曉薇章，因當時原本未準備李曉薇之
      印章等語（見原審卷第一０七至一一一頁）；核與證人陳
      郁婷證稱：本票上所有字跡確為伊所寫，簽本票時有跟被
      告說丙○○要我們的票，是有得到被告授權簽乙○○名字
      於本票上，乙○○身分證號碼是拿乙○○之身分證影本來
      抄等語相符（見原審卷第一一九、一二０頁）。徵諸證人
      丙○○所證，是因為不知道小吃店記何人名義，才要求被
      告以及陳郁婷都要當共同發票人，被告在場對於丙○○之
      表示，焉有不知之理。再者，證人陳郁婷簽發本票時，被
      告既始終在場，甚且陳郁婷拿乙○○之身分證影本來抄身
      分證字號，被告豈有不知陳郁婷以乙○○為發票人簽發本
      票。從而，被告辯稱：未授權陳郁婷簽發本票云云，顯不
      可採。
  (3)、再被告辯護人以本案本票發票人應僅是卡多里亞小吃店，
      被告及陳郁婷僅是見證人而非發票人等語置辯。查以：證
      人丙○○於原審業明確證述是要被告以及陳郁婷（當時自
      稱「李曉薇」者）為共同發票人等語甚明，業據上述，而
      證人陳郁婷亦結證稱：曾有以陳郁婷名義領過支票，並有
      簽發支票的經驗等語（見原審卷第一一八頁），而觀證人
      陳郁婷於本案本票簽「乙○○」署押之欄位係在「發票人
      」處，且證人陳郁婷有使用票據之經驗，顯見證人陳郁婷
      簽「乙○○」之署押，是以乙○○為發票人之意甚明，此
      由證人陳郁婷亦證稱：有告訴被告要簽本票，有說對方要
      我們的票，簽發本票時有得到被告授權等語（見原審卷第
      一一九頁）可資佐證，再者，證人陳郁婷於本票上簽「卡
      多里亞」，而非「卡多里亞小吃店」，縱使是「卡多里亞
      小吃店」亦僅為獨資商號，並不具發票人能力，仍當以獨
      資商號負責人個人為發票人才有法律效果，從而證人丙○○證稱：因為不知卡多里亞小吃店是登記何人名下，所以
      要求被告及「李曉薇」要當共同發票人等情，亦與常情相
      符，綜上，被告辯護人辯稱被告非發票人乙節，核與調查
      結果不符，難予採信。
  (4)、按被告並非乙○○本人，卻以「乙○○」之名，囑不知情
      之陳郁婷代為簽發本票，進而交付被害人丙○○以行使之
      ，此部分罪證明確，被告犯行亦堪認定。
（二）偽造文書部分：
  (1)、被告冒乙○○之名應訊，並且書立申請狀、偽造乙○○簽
      名署押、印文等情，業據被告甲○○於原審及本院中供承
      不諱，復有附表編號二至七所示之各項警察局偵訊筆錄、
      檢察官事務官詢問筆錄、檢察官訊問筆錄、法院準備程序
      筆錄、證人結文附卷可證（詳偵卷第四至十七頁），而被
      告確為甲○○，民國○○年○月○○日生，國民身分證統一編
      號為Ｚ000000000號，乙○○乃被告之女兒，有戶籍資料等
      件附卷可稽（見他卷第二三至一一一頁），是此揭事實堪
      予認定。
  (2)、又被告雖另辯稱：乙○○之印章是自乙○○家中取得，並
      無偽造云云，然查，被害人乙○○供稱：九十一年度偵字
      第八六九號案中相關之乙○○簽名，並不是伊簽的，印章
      也不是伊的等語（詳他字卷第一一九頁、第一二三頁），
      是乙○○已詳述並無本案之印章，且被告多年未與乙○○
      同住，豈有可能拿到乙○○之印章，堪認印章係被告偽造
      無疑。
  (3)、被告辯護人另以被告於前案在法院審理時，已向法院表明
      並非乙○○本人，自斯時起，已無冒名應訊之故意，亦未
      致生損害等語置辯。惟查，被告明知其真正之身分年籍資
      料，且明知其身分為乙○○之母親，並非姐妹，亦明知其
      本名為甲○○，於我國戶政機關有戶籍資料存在，竟於前
      案審判時，虛構自己之身分資料，佯稱：伊是乙○○的姐
      姐，伊從未報戶口，向來與乙○○共用同一身分年籍云云
      ，心態可議，被告積極隱瞞其身分至明，且依被告所辯脈
      絡，被告顯有繼續冒乙○○之名使用之意甚明，否則為何
      不據實供出其真實姓名、年籍。從而辯護人之辯解，尚非
      的論。
  (4)、綜上，此部分罪證明確，被告犯行洵堪認定。
二、論罪之理由：
（一）新舊法之比較：
      查被告行為後，刑法業於九十四年二月二日修正公布，九
      十五年七月一日施行，依修正後刑法第二條第一項規定，
      行為後法律有變更者，適用行為時之法律，但行為後之法
      律有利於行為人者，適用最有利於行為人之法律。此條規
      定係規範行為後法律變更所生新舊法律比較適用之準據法
      ，本身尚無新舊法比較之問題，於新法施行後，應一律適
      用新法第二條第一項之規定，為「從舊從輕」之比較。
  (1)、按修正後刑法業已刪除第五十五條牽連犯及第五十六條連
      續犯之規定，此刪除雖非犯罪構成要件之變更，但顯已影
      響行為人刑罰之法律效果，自屬刑法第二條第一項之「法
      律有變更」；依該項規定比較新、舊法結果，修正前第五
      十五條後段牽連犯之規定，係將被告有牽連關係之數行為
      從一重處斷，第五十六條連續犯之規定，則係將被告連續
      之數行為以一罪論，但得加重其刑至二分之一，較之刑法
      刪除上開條文後，被告各行為應併合處罰之規定而言，顯
      以修正前刑法較有利於被告，自應適用修正前刑法之規定
      。
  (2)、罰金刑：修正前刑法第三十三條第五款規定：「罰金：一
      元（銀元）以上。」，而依罰金罰鍰提高標準條例規定，
      就七十二年二月二十六日前修正之刑法部分條文罰金數額
      提高十倍，其後修正者則不提高倍數。而刑法第三十三條
      第五款自七十二年六月二十六日迄九十四年二月二日修正
      公布（九十五年七月一日施行），期間並未修正，再依現
      行法規所定貨幣單位折算新臺幣條例規定，以銀元一元折
      算新臺幣三元，則修正前最低罰金數額即為新台幣三十元
      。修正後刑法第三十三條第五款規定：「罰金：新臺幣一
      千元以上，以百元計算之。」修正後最低罰金刑即為一千
      元，自應以修正前之規定有利被告。
  (3)、又被告行為後，刑法第五十一條第五款之規定業經修正，
      提高多數有期徒刑合併應執行之刑逾三十年，新法施行後
      ，應依新法第二條第一項之規定，適用最有利於行為人之
      法律，即適用行為時之規定定應執行刑。
  (4)、經綜合前述各項罪刑法律變更，整體為「從舊從輕」之比
      較結果，應一體適用被告行為時即舊刑法之規定，較有利
      於被告，合先敘明。
（二）論罪：
  (1)、核被告所為，係犯刑法第二百零一條第一項意圖供行使之
      用而偽造有價證券罪（如附表編號一所示部分），刑法第
      二百十六條、第二百十條之行使偽造私文書罪（如附表編
      號五所示部分）及刑法第二百十七條第一項之偽造印章、
      印文、署押罪（如附表編號二、三、四、六、七所示部分
      ）。
  (2)、被告利用不知情人偽刻乙○○印章，及利用不知情之陳郁
      婷簽發偽造本票，皆為間接正犯。
  (3)、被告偽造本票後而復予行使，行使之低度行為，當然被偽
      造之高度行為所吸收，被告於如附表所示編號五之申請書
      上偽造「乙○○」簽名署押及指印署押之行為，為偽造私
      文書之部分行為，而偽造私文書後復持以行使，偽造之低
      度行為應為行使之高度行為所吸收，均不另論罪。
  (4)、被告先後多次偽造署押、印文犯行，時間緊接，罪名相同
      ，顯均係出於概括之犯意為之，為連續犯，依修正前刑法
      第五十六條之規定，以一罪論，並加重其刑。
  (5)、其所犯上開連續偽造署押與行使偽造私文書二罪間，有方
      法結果之牽連關係，爰依修正前刑法第五十五條之規定，
　　　從一重之行使偽造私文書罪處。
　(6)、至被告所犯偽造有價證券罪及行使偽造私文書罪間，因被
　　　告簽發本票時，尚不能預見會成為刑事案件之被告而應訊
 　　 ，故此二罪，乃犯意各別，應分論併罰，
  (7)、按科刑時應審酌一切情狀，尤應注意犯罪之動機、犯罪之
      目的、犯罪之手段、行為人之生活狀況、品行、智識程度
      、犯罪所生之危害及犯罪後之態度，以為科刑輕重之標準
      。被告甲○○年事已高，於本案偽造之本票面額僅二萬五
      千元，尚非高額，且就本票原因關係之工程款業已清償大
      部分予被害人丙○○，所造成之損害非鉅，應係被告一時
      失慮，致罹重刑，本院參酌其素行、犯罪動機、目的、手
      段及造成侵害程度，認被告甲○○犯罪情節等各項情狀，
      以所犯之偽造有價證券最輕法定刑期三年有期徒刑，縱予
      量處最低法定刑，客觀上仍足以引起一般人之同情，因認
      被告甲○○尚存有足資憫恕之處，爰依刑法第五十九條之
      規定，酌減其刑。
三、撤銷改判之理由：
    原審對被告論罪科刑，固非無見，惟原審(1)、被告行為後，
    刑法第二百零一條第一項關於罰金刑部分之條文於九十四年
    二月二日公布，並自九十五年七月一日施行，原審漏未為新
    舊法之比較，並適用最有利於行為人之法律，自有未洽；(2)
    、中華民國九十六年罪犯減刑條例業於九十六年七月四日制
    定公布，並自九十六年七月十六日施行，被告上開所犯行使
    偽造私文書罪合於減刑條件，原審未及審酌，亦有未合。被
    告上訴否認犯行，固無理由，惟原判決既有可議之處，自屬
    無可維持，應由本院撤銷改判。
四、量刑之理由：
（一）爰審酌被告（偽造本票部分）雖未坦承偽造本票犯行，惟
      被告年事已高所受教育不多致欠正確法治觀念，於本案偽
      造之本票面額僅二萬五千元，且就本票原因關係之工程款
      業已清償大部分予被害人丙○○（此業據丙○○於原審證
      稱在卷），所造成之損害非鉅，且被偽造名義人乙○○亦
      於本院表示不願追究等一切情狀，暨被告（偽造文書部分
      ）偽造乙○○之名義應訊，於前案審判歷經三、四年時間
      內均不願據實供出其真正姓名，徒耗大量司法資源以確認
      其身分，惡性非輕等一切情狀，分別量處如主文第二項所
      示之刑。又被告甲○○上開所犯行使偽造私文書罪合於減
      刑條件，依中華民國九十六年罪犯減刑條例第二條第一項
      第三款規定，被告所犯行使偽造私文書罪，減為有期徒刑
      四月，並定應執行之刑，以示懲儆。
（二）以乙○○為發票人欄部分之本票（包括乙○○簽名署押及
      印文一枚），依刑法第二百零五條規定諭知沒收。又被告
      偽造之乙○○印章一個，雖未扣案，但無證據證明已經滅
      失及以偽造之乙○○印章所蓋之印文二枚、偽造之乙○○
      簽名署押共七枚、指印署押一枚，依刑法第二百十九條規
      定，不論屬犯人與否，均沒收之。
據上論斷，應依刑事訴訟法第三百六十九條第一項前段、第三百
六十四條、第二百九十九條第一項前段，刑法第二條第一項前段
、刑法第二百零一條第一項、第五十九條、刑法第二百十六條、
第二百十條、第二百十七條第一項、（修正前）刑法第五十五條
、（修正前）第五十六條、（修正前）第五十一條第五款、第九
款、刑法第二百零五條、第二百十九條，罰金罰鍰提高標準條例
第一條前段、中華民國九十六年罪犯減刑條例第二條第一項第三
款、第七條、第十一條，判決如主文。
本案經檢察官劉文水到庭執行職務
中　　華　　民　　國　　96　　年　　10　　月　　4　　日
 　　　　　 刑事第十二庭  審判長法　官　蔡永昌
                                法　官　施俊堯
                                法　官　王梅英
以上正本證明與原本無異。
如不服本判決，應於收受送達後十日內向本院提出上訴書狀，其
未敘述上訴之理由者並得於提起上訴後十日內向本院補提理由書
（均須按他造當事人之人數附繕本）。
                                書記官  顧哲瑜
中　　華　　民　　國　　96　　年　　10　　月　　8 　　日
附錄：本案論罪科刑法條全文
中華民國刑法第201 條第1 項
意圖供行使之用，而偽造、變造公債票、公司股票或其他有價證
券者，處3 年以上10年以下有期徒刑，得併科3 千元以下罰金。
中華民國刑法第210 條
偽造、變造私文書，足以生損害於公眾或他人者，處5 年以下有
期徒刑。
中華民國刑法第216 條
行使第210 條至第215 條之文書者，依偽造、變造文書或登載不
實事項或使登載不實事項之規定處斷。
中華民國刑法第217 條第1 項
偽造印章、印文或署押，足以生損害於公眾或他人者，處3 年以
下有期徒刑。
附表：
  ┌─┬────┬───────┬─────┬─────┐
  │編│  時間  │偽造「乙○○」│偽蓋「黃玲│註      記│
  │號│        │簽名署押之文書│莉」印文  │          │
  ├─┼────┼───────┼─────┼─────┤
  │ 1│89.10.25│到期日90.01.31│以偽造之黃│向丙○○行│
  │  │        │，金額新台幣25│玲莉印章蓋│使        │
  │  │        │000元之本票（ │於本票上（│          │
  │  │        │簽名署押一枚）│印文一枚）│          │
  ├─┼────┼───────┼─────┼─────┤
  │ 2│90.10.11│偵訊（調查）筆│以偽造之黃│臺北市政府│
  │  │        │錄（簽名署押二│玲莉印章蓋│警察局大安│
  │  │        │枚）          │於筆錄上（│分局應訊  │
  │  │        │              │印文二枚）│          │
  ├─┼────┼───────┼─────┼─────┤
  │ 3│91.11.04│詢問筆錄（簽名│    無    │91年度偵字│
  │  │        │署押一枚）    │          │第869 號應│
  │  │        │              │          │訊        │
  ├─┼────┼───────┼─────┼─────┤
  │ 4│92.04.09│訊問筆錄（簽名│    無    │91年度偵字│
  │  │        │署押一枚）    │          │第869 號應│
  │  │        │              │          │訊        │
  ├─┼────┼───────┼─────┼─────┤
  │ 5│94.01.22│申請狀（簽名及│    無    │93年度易字│
  │  │        │指印署押各一枚│          │第305 號應│
  │  │        │）            │          │訊        │
  ├─┼────┼───────┼─────┼─────┤
  │ 6│94.02.01│準備程序筆錄（│    無    │93年度易字│
  │  │        │簽名署押一枚）│          │第305 號應│
  │  │        │              │          │訊        │
  ├─┼────┼───────┼─────┼─────┤
  │ 7│94.02.01│證人結文（簽名│    無    │93年度易字│
  │  │        │署押一枚）    │          │第305 號應│
  │  │        │              │          │訊        │
  └─┴────┴───────┴─────┴─────┘
